【裁判字號】    89,再易,20
【裁判日期】    890729
【裁判案由】    確認所有權存在
【裁判全文】
臺灣高等法院臺中分院民事判決  八十九年度再易字第二十號
    再審原告  甲  ○
    再審被告  乙○○
右當事人間確認所有權存在事件，再審原告對於中華民國八十九年四月二十五日本院
八十八年度上易字第三六號確定判決提起再審，本院判決如左：
    主    文
再審之訴駁回。
再審訴訟費用由再審原告負擔。
    事    實
甲、再審原告方面：
一、聲明：(一)原確定判決應予廢棄。(二)請求判令再審被告應將彰化縣大村鄉○○段五
    七二—二號土地應有部分三分之一移轉登記予再審原告。(三)再審之訴訟費用均由
    再審被告負擔。
二、陳述：
    (一)按民事訴訟法再審規定，如發現証人虛偽陳述者或發現未經斟酌之証物者，可
      提起再審之訴。
    (二)本案判決基礎之証言即証人賴永墩之証言，於第一審、第二審均推翻其原告之
      証明書所述之証言，原審法官均未對此深入審斟其何時所言為真，何時所言為
      偽？真偽如何取拾？
    (三)本案因有左鄰右舍之舊識賴界壹等人願挺身出証明書，証明系爭土地確實係再
      審原、被告兄弟分家產時，分由甲○所掌有，並於其土地上蓋房屋使用至今等
      情，請准予再審。
乙、再審被告方面：本件未經言詞辯論，再審被告亦未提出書狀作何聲明或陳述。
丙、本院依職權調取本院八十九年度上易字第三六號確認所有權存在事件全卷。
    理    由
一、按證人、鑑定人或通譯就為判決基礎之證言、鑑定或通譯為虛偽陳述者；及當事
    人發見未經斟酌之證物或得使用該證物者，但以如經斟酌可受較有利益之裁判者
    為限，得以再審之訴對於確定終局判決聲明不服，但當事人已依上訴主張其事由
    或知其事由而不為主張者，不在此限。又依第四百六十六條不得上訴於第三審法
    院之事件，除前條規定外，其經第二審確定之判決，如就足影響於判決之重要證
    物，漏未斟酌者，亦得提起再審之訴。民事訴訟法第四百九十六條第一項第十、
    十三款、第四百九十七條分別定有明文。又再審之訴顯無再審理由者，得不經言
    詞辯論，以判決駁回之。同法第五百零二條第二項亦有明定。再上揭條文所指之
    「證物」者，不包含證人在內，故發見新證人不足為再審理由，又該條款所謂當
    事人發見未經斟酌之證物，係指前訴訟程序事實審言詞辯論終結前已存在之證物
    ，因當事人不知有此致未斟酌現始知之者，若在前訴訟程序知有該証物並能使用
    ，而未曾提出主張或雖曾提出主張經已捨棄不採者，自不許復本此為再審理由，
    而未經斟酌之證物，縱經斟酌，亦不足動搖原確定判決之基礎者，即不能受較有
    利益之裁判，顯非有再審理由（最高法院四十六年度台上字第一０八八號、同年
    度一六五八號、四十九年度台上字第一八０八號判決參照）。
二、再審原告對於本院八十九年度上易字第二六號確認所有權存在事件確定判決，係
    以：(一)証人賴永墩於第一審、第二審証言，均推翻其証明書所述之內容，以証人
    賴永墩有虛偽陳述情事，法院未深入審斟該証言之虛實；及(二)本件另有鄰居賴界
    壹等人已出具証明書，証明系爭部分土地係由其所掌有云云，而認原確定判決有
    民事訴訟法第四百九十六條第一項第十、十三款之事由，而提起本件再審之訴。
三、惟查：(一)原確定判決對證人賴永墩於已於原審證稱：系爭土地是乙○○買的，因
    伊不認識字，是甲○向伊說要把房子拆了，把土地還給乙○○，叫伊作證，甲○
    叫伊蓋章，伊就蓋章，伊並不知證明書的內容，因伊不認識字等語明確（見原審
    卷第四十一頁筆錄），而以再審原告雖於原審提出証人賴永墩蓋章之系爭載有「
    茲證明彰化縣大村鄉○○段五七二號土地，面積：一一八二‧七五平方公尺未分
    割前，其中持分八分之一為乙○○、賴塗龍、甲○三親兄弟所平均共有，唯因乙
    ○○為大哥，登記為其所有。當年收繳地價稅，均由證明人向三兄弟平均收繳」
    等語之證明書一件為證，然証人賴永墩既於原審審理中已為上開証述，顯見；上
    開證明書內容並非証人賴永墩之真意，且証人賴永墩於原審亦併予証明系爭土地
    係再審被告所購買等情，而認再審原告並未不能提出其他有利之證據，以證明其
    所主張之系爭土地係兩造之母出資所價購，先登記於再審被告名下之事實，而維
    持再審原告敗訴之判決，核本件確定判決對証人賴永墩蓋章之証明書、及証人賴
    永墩於原審之証詞均已審酌及之，並論述該証明書不足採、及証人賴永墩証言足
    採之理由，再審原告猶執詞主張此部分證人賴永墩之證言有虛偽陳述之違法，自
    非實在，且以證言為虛偽陳述為再審事由者以宣告有罪判決確定為要件，再審原
    告並未證明證人經有罪判決確定，且以証言為虛偽陳述為再審事由者，以宣告有
    罪判決確定為要件，再審原告並未証明証人經有罪判決確定。(二)又再審原告主張
    其另有鄰居賴界壹等人已出具証明書，証明系爭部分土地係由其所掌有一節，惟
    再審原告所主張之証人賴界壹等人係屬人證，並非物証；又該等証人於八十九年
    五月二十五日所出具之証明書所証述之內容雖為：甲○先生目前所居住之土地即
    彰化縣大村鄉○○段五七二號之部分土地，確實是其兄分家產，分由甲○所掌有
    ，並於其土地上蓋房屋使用至今等語，惟核該証明書係八十九年五月二十五日所
    出具，並非於前訴訟程序事實審言詞辯論終結即八十九年四月十一日前已存在之
    證物，核與前揭法條暨判決要旨均有所不符，顯非有民事訴訟法第四百九十六條
    第一項第十三款所指發現未經斟酌之証物之再審事由，再審原告以此提起本件再
    審，亦不足取。
四、綜上所述，再審原告對本院上開確定判決，以上開事由提起再審之訴，為顯無理
    由，爰不經言詞辯論以判決駁回之。
五、據上論結，本件再審之訴為顯無理由，依民事訴訟法第五百零二條第二項、第七
    十八條判決如主文。
中      華      民      國    八十九    年      七      月    二十九    日
~B1民事第四庭審判長法  官  黃斐君
~B2                法  官  陳蘇宗
~B3                法  官  張浴美
右為正本係照原本作成。
不得上訴。
~B                書記官  郭振祥
中      華      民      國    八十九    年      七      月    三十一    日
                                                                        Ｙ


司法院資訊處製作；財團法人民間司法改革基金會備份。
